臺灣高等法院刑事判決
110年度上訴字第1629號
上  訴  人  
即  被  告  郭庭翰


選任辯護人  劉家豪律師 
上列上訴人因毒品危害防制條例案件，不服臺灣新北地方法院10
9年度訴字第1091號，中華民國110年1月13日第一審判決（起訴
案號：臺灣新北地方檢察署109年度偵字第27109號），提起上訴
，本院判決如下：
    主  文
上訴駁回。
    事  實
一、郭庭翰明知甲基安非他命係毒品危害防制條例列管之第二級
    毒品，不得販賣、持有，竟意圖營利，均基於販賣第二級毒
    品甲基安非他命之犯意，於附表一編號1至4所示之時間、地
    點，以附表一編號1至4所示之交易方式，分別販賣甲基安非
    他命與成年人蔡明陸、吳鳳宗共4次（各次之交易時間、地
    點、毒品數量、價格及方式均詳如附表一所示）。
二、案經臺北市政府警察局大安分局報請臺灣新北地方檢察署檢
    察官偵查後起訴。
    理  由
一、證據能力：
　㈠按被告以外之人於審判外之陳述，雖不符刑事訴訟法第159條
    之1至第159條之4之規定，而經當事人於審判程序同意作為
    證據，法院審酌該言詞陳述或書面陳述作成時之情況，認為
    適當者，亦得為證據；當事人、代理人或辯護人於法院調查
    證據時，知有第159條第1項不得為證據之情形，而未於言詞
    辯論終結前聲明異議者，視為有前項之同意，刑事訴訟法第
    159條之5第1項、第2項分別定有明文。查本判決援引之下列
    被告以外之人於審判外之供述證據，因當事人及辯護人於本
    院準備程序時均同意具有證據能力（見本院卷第74頁至第75
    ），迄言詞辯論終結前亦均未聲明異議（見本院卷第90頁至
    第91頁），本院審酌上開供述證據製作時之情況，並無違法
    不當及證明力明顯過低之瑕疵，認為以之作為證據應屬適當
    ，復經本院依法踐行調查證據之程序，依上開規定，應均有
    證據能力。
  ㈡本判決援引之下列非供述證據，因當事人及辯護人於本院準
    備程序及審理時均不爭執證據能力，且無證據證明係公務員
    違背法定程序所取得，亦無顯有不可信之情況或不得作為證
    據之情形，復經本院依法踐行調查證據之程序，自均具有證
    據能力。
二、實體認定：
  ㈠上開事實，迭據被告於偵查中、原審及本院審理時自白不諱
    （見偵字卷第87頁至第89頁、原審卷第53頁至第56頁、第76
    頁至第78頁、本院卷第93頁），核與證人蔡明陸、吳鳳宗分
    別於警詢及偵查時證述之情節相符（見他卷第133頁至第138
    頁、第159頁第163頁、第215頁至第217頁、第239頁至第240
    頁），並有如附表一編號1至4所示之通訊監察書（含電話附
    表）及譯文影本6份、行動電話門號0000000000及000000000
    0號之通聯調閱查詢單各1份附卷可稽（見他卷第24頁至第25
    頁、第30頁至第31頁、第34頁至第35頁、第45頁、第53頁至
    第57頁、第121頁至第122頁、第201頁、偵卷第39頁第79頁
    ），堪認被告上揭任意性自白即與事實相符。
  ㈡按政府嚴格查緝販賣毒品犯行，且販賣毒品係重罪，若無利
    可圖，衡情一般持有毒品者，當不致輕易將持有之毒品交付
    他人。且販賣毒品乃違法行為，非可公然為之，且有其獨特
    之販售路線及管道，亦無公定之價格，復可任意增減其分裝
    之數量，而每次買賣之價量，亦可能隨時依市場貨源之供需
    情形、交易雙方之關係深淺、資力、對行情之認知、可能風
    險之評估、查緝是否嚴緊，及購買者被查獲時供述購買對象
    之可能性風險評估等諸般事由，而異其標準，非可一概而論
    ，是販賣之利得，誠非固定，縱使販賣之人從價差或量差中
    牟利方式互異，其意圖營利之非法販賣行為仍屬同一。又販
    賣利得，除經被告供明，或因帳冊記載致價量至臻明確外，
    確實難以究明。然一般民眾均普遍認知毒品價格非低、取得
    不易，且毒品交易向為政府查禁森嚴，一經查獲，並對販毒
    者施以重罰，衡諸常情，倘非有利可圖，殊無必要甘冒持有
    毒品遭查獲、重罰之極大風險，無端親至交易處所，或於自
    身住處附近交易毒品，抑或購入大量毒品貯藏，徒招為警偵
    辦從事毒品販賣之風險。從而，除確有反證足資認定提供他
    人毒品者所為係基於某種非圖利本意之原委外，通常尚難因
    無法查悉其買進、賣出之差價，而諉無營利之意思，或阻卻
    販賣犯行之追訴，以免知過坦承者難辭重典，飾詞否認者得
    逞僥倖，反失情理之平。本院審酌被告於案發時為智識正常
    之人，對於毒品販賣為政府檢警機關嚴予取締之重罪，知之
    甚稔，苟無利潤可圖，衡情被告應不至於甘冒遭查緝法辦致
    罹重刑之風險，而與購毒者相約在外見面交付毒品之理，參
    諸被告於原審審理時供承：「（賣500元、1,000元約獲利各
    為何？）忘記了，賺一些毒品的量差供自己吸用。」等情不
    諱（見原審卷第76頁），足認本件被告販賣第二級毒品之犯
    行，主觀上均有營利之意圖。
  ㈢綜上所述，本案事證明確，被告犯行洵堪認定，應依法論科
    。
三、論罪：
  ㈠按行為後法律有變更者，適用行為時之法律。但行為後之法
    律有利於行為人者，適用最有利於行為人之法律，刑法第2
    條第1項定有明文。查被告行為後，毒品危害防制條例第4條
    第2項、第17條第2項等規定，已於109年1月15日以總統華總
    一義字第10900004091號令修正公布，並自公布後6個月施行
    。修正前毒品危害防制條例第4條第2項規定：「製造、運輸
    、販賣第二級毒品者，處無期徒刑或七年以上有期徒刑，得
    併科新臺幣一千萬元以下罰金。」修正後條文則為：「製造
    、運輸、販賣第二級毒品者，處無期徒刑或十年以上有期徒
    刑，得併科新臺幣一千五百萬元以下罰金。」修正前毒品危
    害防制條例第17條第2項規定：「犯第四條至第八條之罪於
    偵查及審判中均自白者，減輕其刑。」修正後條文則為：「
    犯第四條至第八條之罪於偵查及歷次審判中均自白者，減輕
    其刑。」經比較修正前、後條文內容，修正後毒品危害防制
    條例第4條第2項規定，其構成要件雖未變更，然有期徒刑及
    罰金之刑度均較修正前提高；另毒品危害防制條例第17條第
    2項規定，參諸修正理由略以：「考量原立法之目的，係在
    使前述毒品案件之刑事訴訟程序儘早確定，當以被告於歷次
    審判中均自白犯罪者，始足當之。」故爰修正第2項，明定
    於偵查及歷次審判中均自白者，始減輕其刑，修正後適用減
    輕其刑之要件顯然更為嚴苛。是比較新舊法之結果，均以修
    正前之規定對被告較為有利，依刑法第2條第1項前段規定，
    應適用被告行為時即修正前毒品危害防制條例第4條第2項、
    第17條第2項等規定。
  ㈡查甲基安非他命屬毒品危害防制條例第2條第2項第2款之第二
    級毒品。核被告如附表一編號1至4所示販賣甲基安非他命之
    行為，均係犯修正前毒品危害防制條例第4條第2項之販賣第
    二級毒品罪。被告各次販賣甲基安非他命前，持有甲基安非
    他命之低度行為，各為販賣之高度行為所吸收，均不另論罪
    。被告所犯上開販賣第二級毒品罪，犯意各別，行為互殊，
    應分論併罰（共4罪）。
  ㈢刑之加重及減輕情形：
  ⒈被告曾因施用第二級毒品甲基安非他命案件，經臺灣新北地
    方法院以104年度簡字第6475號判處有期徒刑4月確定，於10
    5年7月13日易科罰金執行完畢，有本院被告前案紀錄表在卷
    可考，其於有期徒刑執行完畢後，5年以內故意再犯本案法
    定刑含有期徒刑之罪，為累犯；又被告另因轉讓第三級毒品
    案件，經同院以101年度簡字第5662號判決處有期徒刑3月確
    定，於102年3月4日易科罰金執行完畢，復於107年間施用第
    二級毒品，再經同院以108年度簡字第1034號判決應執行有
    期徒刑6月確定，此有本院被告前案紀錄表在卷可參，是被
    告經常接觸毒品，素行不良，且於短時間內故意再犯本案販
    賣第二級毒品罪，顯見其對刑罰之反應力薄弱。依司法院釋
    字第775號解釋文及理由之意旨，係指構成累犯者，不分情
    節，一律加重最低本刑，於不符合刑法第59條所定要件之情
    形下，致生行為人所受之刑罰超過其所應負擔罪責之個案，
    不符罪刑相當原則、比例原則。於此範圍內，在修正前，為
    避免發生上述罪刑不相當之情形，法院就該個案應裁量是否
    加重最低本刑。易言之，該解釋係指個案應量處最低法定刑
    、又無法適用刑法第59條在內減輕規定之情形，法院應依此
    解釋意旨裁量不予加重最低本刑。而本案依上述被告之累犯
    及犯罪情節暨素行狀況，並無所受之刑罰超過其所應負擔罪
    責之情形，則其所犯如附表二所示之罪，均應依刑法第47條
    第1項規定加重其刑（法定刑為無期徒刑部分，依法不得加
    重）。
  ⒉犯毒品危害防制條例第4條至第8條之罪於偵查及審判中均自
    白者，減輕其刑，修正前同條例第17條第2項定有明文。查
    被告於偵查、原審及本院審理時均自白本件販賣第二級毒品
    之犯行，應依修正前毒品危害防制條例第17條第2項規定減
    輕其刑。被告同時有上開刑之加重及減輕事由，依刑法第71
    條第1項規定，應先加後減之。
  ⒊按刑法第59條規定：「犯罪之情狀顯可憫恕，認科以最低度
    刑仍嫌過重，得酌量減輕其刑。」該條所謂「犯罪之情狀可
    憫恕」，本係指審酌刑法第57條各款所列事項以及其他一切
    與犯罪有關之情狀之結果，認其犯罪足堪憫恕者而言，必須
    犯罪另有特殊之原因與環境等，因在客觀上顯然足以引起一
    般同情，認為縱予宣告法定最低度刑猶嫌過重者，始有其適
    用。本件被告實行如附表一編號1至4所示販賣甲基安非他命
    之犯行，多達4次，並非偶然為之，其行為戕害他人身心健
    康，危害社會秩序，其犯罪並無特殊之原因與環境，不足以
    引起一般同情，而無顯可憫恕之處，且其所犯販賣第二級毒
    品罪依修正前毒品危害防制條例第17條第2項規定減輕其刑
    後，亦無縱予宣告最低度刑猶嫌過重之情形，是本件尚無刑
    法第59條之適用餘地。從而，辯護人以被告係將自己買來吸
    食之毒品販賣與蔡明陸、吳鳳宗2人，每次交易金額約500元
    至1,000元，數量及金額均甚微，相較於專門大量走私進口
    或長期販賣或製造毒品之「大盤」、「中盤」等以販賣維生
    之毒梟而言，其對社會秩序與國民健康之危害程序尚非至鉅
    等由，請求依刑法第59條規定酌減其刑云云，尚不可採。
四、駁回上訴之理由：
　㈠原審調查後，認本案事證明確，引用修正前毒品危害防制條
    例第4條第2項、第17條第2項、毒品危害防制條例第19條第1
    項，刑法第2條第1項前段、第11條、第47條第1項、第51條
    第5款、第38條第4項、第38條之1第1項前段、第3項等規定
    ，並以行為人之責任為基礎，審酌被告郭庭翰為圖一己之私
    利，竟無視於國家防制毒品危害之禁令，以附表一所示方式
    販賣甲基安非他命與成年人蔡明陸、吳鳳宗牟利，危害他人
    身心健康，惟其各次販賣毒品之數量尚微，所獲取之價金甚
    少，兼衡被告自陳其教育程度僅國中畢業，以臨時工為業，
    家境小康，尚有子女需撫養（見原審卷第78頁），暨犯後坦
    承犯行，態度良好等一切情狀，分別量處如附表二編號1至4
    「罪名及宣告刑」欄所示之刑，復審酌被告所犯上開各罪之
    罪名與犯罪態樣，所侵害國家維護國民健康目的之相同法益
    ，及各次犯罪時間接近，足見數罪對法益侵害之加重效應不
    大，如以實質累加之方式定應執行刑，處罰之刑度顯將超過
    其行為之不法內涵，而違反罪責原則，考量人之生命有限，
    刑罰對被告造成之痛苦程度隨刑期而遞增，及被告復歸社會
    之可能性，本於罪責相當性之要求，在刑罰內、外部性界限
    範圍內，就被告整體犯罪之非難評價等情綜合判斷後，就被
    告所犯上開各罪所處之刑，酌定應執行有期徒刑4年6月。經
    核原審認事用法，俱無違誤，量刑及沒收之說明（詳後㈡所
    述），亦屬妥適。
　㈡沒收部分：
  ⒈毒品危害防制條例第19條第1項規定：「犯第4條至第9條、第
    12條、第13條或第14條第1項、第2項之罪者，其供犯罪所用
    之物，不問屬於犯罪行為人與否，均沒收之。」查被告犯如
    附表一編號1至4所示販賣第二級毒品犯行時，均係使用其所
    有之0000000000號行動電話與購毒者蔡明陸、吳鳳宗聯繫交
    易內容，業據被告供明在卷（見原審卷第76頁），雖未扣案
    ，依毒品危害防制條例第19條第1項規定應宣告沒收，如全
    部或一部不能沒收或不宜執行沒收時，依刑法第38條第4項
    規定應追徵其價額。
  ⒉犯罪所得，屬於犯罪行為人者，沒收之；其沒收，於全部或
    一部不能沒收或不宜執行沒收時，追徵其價額；刑法第38條
    之1第1項前段、第3項分別定有明文。又販賣毒品所得之金
    錢，均應宣告沒收，不以當場搜獲扣押者為限，亦不問其中
    何部分屬於成本，何部分屬於利潤。查被告如附表一編號1
    至4所示販賣毒品所得之價金，依序為新台幣1,000元、500
    元、500元、1,000元，均未扣案，如宣告沒收或追徵，核無
    刑法第38條之2第2項所定「過苛之虞」、「欠缺刑法上之重
    要性」、「犯罪所得價值低微」或「為維持受宣告人生活條
    件之必要」情形，依刑法第38條之1第1項前段規定應宣告沒
    收，如全部或一部不能沒收或不宜執行沒收時，依刑法第38
    條之1第3項規定應追徵其價額。
　㈢本件上訴意旨略以：⑴被告於原審、本院審理中均坦承所有犯
    罪，有適用毒品危害防制條例第17條第2項自白減輕之規定
    ，然原審於科刑理由中對被告於偵、審自白而應受減輕之情
    ，似並未完全評價，致定應執行刑時過重。⑵原審判決被告
    販賣之不法所得甚微，非一般之毒梟或以此為業者，衡情絕
    非不得寬宥之處，被告既自白表示願意接受法律之制裁，應
    有得寬容之處，且被告所犯各罪罪質相同，犯罪時間密集，
    於併合處罰時，責任非難重複程度較高，實有情輕法重之情
    ，於定其應執行刑時應一併考量，爰請求本案酌定有期徒刑
    4年，以利被告執行等語。　　　　
　㈣查本案被告尚無刑法第59條規定之適用，已如前述。又按刑
    之量定，為求個案裁判之妥當性，法律賦予法院裁量之權，
    量刑輕重，屬為裁判之法院得依職權自由裁量之事項，苟其
    量刑已以行為人之責任為基礎，並斟酌刑法第57條各款所列
    情狀，在法定刑度內，酌量科刑，無顯然失當或違反公平、
    比例及罪刑相當原則者，亦無偏執一端，致明顯失出失入情
    形，自不得指為違法。原判決以被告之責任為衡量基礎，依
    刑法第57條各款所列情狀，審酌被告犯後坦承全部犯行，販
    毒數量、對象等一切情狀量刑，復斟酌被告明知毒品之危害
    ，竟貪圖一己之私利，漠視法令禁制，一再犯案，非誤觸法
    網偶一為之，併考量本院被告前案紀錄表所載（見本院卷第
    27頁至第37頁）之被告素行，智識程度及生活狀況，本案各
    次犯罪時間接近，數罪對法益侵害之加重效應不大，如以實
    質累加之方式定應執行刑，處罰之刑度顯將超過其行為之不
    法內涵，而違反罪責原則，考量人之生命有限，刑罰對被告
    造成之痛苦程度隨刑期而遞增，及被告復歸社會之可能性，
    本於罪責相當性之要求，在刑罰內、外部性界限範圍內，所
    侵犯者非具有不可替代性、不可回復性之個人法益，而為整
    體之非難評價，自難認原審有何量刑或定執行刑失重之情，
    被告請求從輕量處，亦非有理。綜上，被告執前詞提起上訴
    ，為無理由，應予駁回。
據上論斷，應依刑事訴訟法第368條，判決如主文。
本案經檢察官林書伃提起公訴，檢察官謝志明到庭執行職務。
中　　華　　民　　國　　110 　年　　9 　　月　　22　　日
                  刑事第二十庭  審判長法　官  王復生
　　　　　　　　　　　　　　　　　　　法　官  張紹省
　　　　　　　　　　　　　　　　　　　法　官  蕭世昌
以上正本證明與原本無異。
如不服本判決，應於收受送達後20日內向本院提出上訴書狀，其
未敘述上訴之理由者並得於提起上訴後20日內向本院補提理由書
（均須按他造當事人之人數附繕本）「切勿逕送上級法院」。
                                      書記官  吳建甫
中　　華　　民　　國　　110 　年　　9 　　月　　22　　日

附錄：本案論罪科刑法條全文
修正前毒品危害防制條例第4條
製造、運輸、販賣第一級毒品者，處死刑或無期徒刑；處無期徒
刑者，得併科新臺幣 2 千萬元以下罰金。
製造、運輸、販賣第二級毒品者，處無期徒刑或 7 年以上有期
徒刑，得併科新臺幣 1 千萬元以下罰金。
製造、運輸、販賣第三級毒品者，處 7 年以上有期徒刑，得併
科新臺幣 7 百萬元以下罰金。
製造、運輸、販賣第四級毒品者，處 5 年以上 12 年以下有期
徒刑，得併科新臺幣 3 百萬元以下罰金。
製造、運輸、販賣專供製造或施用毒品之器具者，處 1 年以上
7 年以下有期徒刑，得併科新臺幣 1 百萬元以下罰金。
前五項之未遂犯罰之。

附表一：

編號 購毒者 交易時間交易地點 交易價格（新臺幣）毒品種類及數量 交易方式 1 蔡明陸（綽號阿陸仔） 108年3月24日21時57分後之某時許 1,000元 蔡明陸以其持有之0000000000號行動電話門號，於108年3月24日21時41分許，與郭庭翰持用之0000000000號行動電話門號聯繫並達成左列交易毒品之合意，旋於左列時間完成交易。   新北市三重區力行路附近便利商店 甲基安非他命1包（重量不詳）  2 蔡明陸 108年4月24日19時51分後之某時許 500元 蔡明陸以其持有之0000000000號行動電話門號，於108年4月24日19時36分許，與郭庭翰持用之0000000000號行動電話門號聯繫並達成左列交易毒品之合意，旋於左列時間完成交易。   新北市三重區格致中學附近 甲基安非他命1包（重量不詳）  3 蔡明陸 108年5月4日16時29分後之某時許 500元 蔡明陸以其持有之0000000000號行動電話門號，於108年5月4日15時49分許，與郭庭翰持用之0000000000號行動電話門號聯繫並達成左列交易毒品之合意，旋於左列時間完成交易。   新北市三重區與蘆洲區交界處某公園附近 甲基安非他命1包（重量不詳）  4 吳鳳宗（綽號紅中） 108年2月21日19時32分後之某時許 1,000元 吳鳳宗以其持有之0000000000號行動電話門號（登記人係吳鳳宗之弟吳俊任），於108年2月21日19時10分許，與郭庭翰持用之0000000000號行動電話門號聯繫並達成左列交易毒品之合意，旋於左列時間完成交易。   新北市三重區大勇街附近全家便利商店 甲基安非他命1包（重量不詳）  


附表二：

編號 罪名及宣告刑（含沒收） 犯罪事實 1 郭庭翰犯販賣第二級毒品罪，累犯，處有期徒刑參年捌月。未扣案之行動電話手機壹支（含○○○○○○○○○○號SIM卡壹張）及販賣毒品所得新臺幣壹仟元均沒收，如全部或一部不能沒收或不宜執行沒收時，追徵其價額。 附表一編號1 2 郭庭翰犯販賣第二級毒品罪，累犯，處有期徒刑參年柒月。未扣案之行動電話手機壹支（含○○○○○○○○○○號SIM卡壹張）及販賣毒品所得新臺幣伍佰元均沒收，如全部或一部不能沒收或不宜執行沒收時，追徵其價額。 附表一編號2 3 郭庭翰犯販賣第二級毒品罪，累犯，處有期徒刑參年柒月。未扣案之行動電話手機壹支（含○○○○○○○○○○號SIM卡壹張）及販賣毒品所得新臺幣伍佰元均沒收，如全部或一部不能沒收或不宜執行沒收時，追徵其價額。 附表一編號3 4 郭庭翰犯販賣第二級毒品罪，累犯，處有期徒刑參年捌月。未扣案之行動電話手機壹支（含○○○○○○○○○○號SIM卡壹張）及販賣毒品所得新臺幣壹仟元均沒收，如全部或一部不能沒收或不宜執行沒收時，追徵其價額。 附表一編號4